臺北高等行政法院判決
　　　　　　　　　　　　　　　　 93年度訴更一字第00231號
　　　　　　　　　　　　　　　.
原　　　告　歐洲育樂股份有限公司
代　表　人　甲○○
被　　　告　宜蘭縣政府
代　表　人　乙○○（縣長）
訴訟代理人　戊○○
　　　　　　丙○○
　　　　　　丁○○
上列當事人間因建築法事件，原告不服內政部中華民國91年1月7
日台內訴字第09000082660號訴願決定，提起行政訴訟，原告不
服前本院判決（91年度訴字第550號），提起上訴，經最高行政
法院廢棄發回，本院更為判決如左：
　　主  文
訴願決定撤銷。
訴訟費用由被告負擔。
　　事  實
一、事實概要：
    坐落宜蘭縣宜蘭市○○路49號（現改編為宜興路1段265號）
    1樓夾層建築物面積89.36平方公尺（下稱系爭建物），領有
    被告所屬建設局核發之84年7月11日建局管字第3712號使用
    執照，原核准用途為「辦公室」。90年7月13日經被告之稽
    查人員赴現場實施公共安全檢查時，查獲原告擅自變更系爭
    建物隔間為電子遊藝場使用，乃以90年9月20日（90）府建
    使字第098173號違反建築法罰鍰處分書處新台幣（下同）24
    萬元罰鍰，並勒令停止使用。原告不服，提起訴願，亦遭駁
    回，遂向本院提起本件行政訴訟，經本院以91年度訴字第
    550號判決駁回原告之訴，原告不服，向最高行政法院上訴
    ，案經最高行政法院93年度判字第1209號判決將原判決廢棄
    ，發回本院重行審理。
二、兩造聲明：
　　(一)原告聲明：
      1.訴願決定及原處分均撤銷。
      2.訴訟費用由被告負擔。
　　(二)被告聲明：
      1.駁回原告之訴。
      2.訴訟費用由原告負擔。
三、兩造爭點：
    原告主張被告對其第一次在系爭建物經營遊藝場進行稽查，
    竟處24萬元之高額罰鍰，有悖平等及比例原則，是否可採？
四、兩造陳述：
　　(一)原告經合法通知未到庭，依其起訴狀所載：
      1.系爭建物原由「歐克遊藝場」（負責人：商志聖）承租
        使用，迄於90年3月29日始由原告（負責人：甲○○）
        經營，此有被告所發之營利事業登記證可查，而於原告
        接手使用系爭建築物前，被告雖曾對「歐克遊藝場」違
        規使用情形為處分行為，惟對該遊藝場第一次之違規僅
        處罰最低額6萬元，嗣始遞次增加（每次增加罰鍰6萬元
        ），原告係接手歐克遊藝場經營，並不知有違規情事，
        則被告對原告經營系爭遊藝場於第一次進行稽查、舉發
        違規使用，竟即裁處24萬之高額罰鍰，與對「歐克遊藝
        場」之處罰相較，實有悖「平等原則」；況原告已就建
        築物違規使用、缺失部分全面改善完全，足證惡性並不
        重大，該高額罰鍰，應已逾處罰之必要程度，有違「比
        例原則」，應非適法等語。
      2.提出原處分書、訴願決定書及被告所發之營利事業登記
        證等件影本為證。
　　(二)被告主張：
      1.查原告使用系爭建物，經被告於90年7月13日實施建築
        物防火避難設施與設備安全檢查時，查獲系爭建物1樓
        夾層違規隔間為遊藝場使用，遂依建築法第77條第1項
        及91條之規定，處予原告24萬元之罰鍰，依法應無不合
        。
      2.系爭建物前經被告以88年9月17日88府建管字第105385
        號處分書處以罰鍰6萬元、89年7月21日89府建管字第
        077940號函移送法辦，並經台灣宜蘭地方法院89年度宜
        簡字第251號刑事簡易判決處有期徒刑4個月，併科罰金
        15萬元、89年10月5日89府建管字第108944號處分書處
        以罰鍰12萬元及89年11月29日89府建管字第130661號處
        分書處以18萬元在案，經被告91年3月19目前往複查，
        系爭建物一樓夾層部分仍擅自變更使用，該一樓夾層面
        積89.36平方公尺用途為辦公室，其餘挑空，且營利事
        業登記亦載明「限用第一層樓」，原告對維護建築物之
        合法使用實無法規避責任，不得以變更經營者規避其應
        負之法律責任或要求從輕裁罰，原告既已違反上開規定
        ，被告據以處分，應無違誤云云。
　　理  由
一、按訴願決定書，應載明下列事項：三、主文、事實及理由，
    訴願法第89條第1項第3款前段定有明文。
二、次按建築物非經領得變更使用執照，不得變更其使用；建築
    物所有權人、使用人應維護建築物合法使用與其構造及設備
    安全，行為時建築法第73條第1項後段及第77條第1項各定有
    明文。是以上開二條文均有合法使用之管制；惟前者（建築
    法第73條第1項後段）係以目的（用途）為對象，而後者（
    同法第77條第1項）則以手段（使用）為對象，原有其分際
    。違反之者，前者依行為時建築法第90條第1項處罰，後者
    依同法第91條第1項處罰，各有不同。若將二者相混淆，即
    非適法。
三、本件原處分以原告將系爭建物夾層違規隔間，為遊藝場使用
    ，違反行為時建築法第77條第1項規定，依同法第91條第1項
    規定予以處罰。訴願決定書則認定原告將系爭建物核准為辦
    公室之用途，擅自變更為電子遊藝場而使用，違反同法第73
    條規定，應依同法第90條第1項規定予以處罰。二者所認定
    之事實既不相同，所適用之法律亦顯有差異。亦即訴願決定
    書，先說明其認定之事實及引用所應適用之法條，之後論結
    原處分揆諸訴願決定書所引應適用之法條無誤，似將顯不相
    同之二違法行為混淆，依上開規定及說明，尚非適法；又訴
    願決定書，未說明其為不同之事實認定及法條引用，何以能
    導出原處分無誤之結論，理由即有不備；再者，訴願機關亦
    未就原告不服原處分所採認之事實及法律關係為審查，依上
    開訴願法第89條第1項第3款前段之規定，本件訴願決定即有
    違法之處，應予撤銷。
四、從而，訴願機關以原告就系爭違章事件，違反行為時建築法
    第73條而應依同法第90條第1項規定予以處罰，認事用法即
    有違誤。原告訴請撤銷訴願決定，核無不合，為有理由，應
    予准許。至於兩造有關原處分之主張，依法應由訴願機關，
    就原處分之認事用法是否合法適當，進行審查，而為妥適之
    決定；本院自無庸再予審酌判斷，附此敘明。
據上論結，本件原告之訴為有理由，爰依行政訴訟法第98條第3
項前段、第218條，民事訴訟法第385條第1項前段，判決如主文
。
中　　華　　民　　國　　94　　年　 　8　　月　 11  　 日
                       第二庭審判長法  官　鄭忠仁
                                   法  官  楊莉莉
                                   法  官  蕭忠仁
上為正本係照原本作成。
如不服本判決，應於送達後20日內，向本院提出上訴狀並表明上
訴理由，如於本判決宣示後送達前提起上訴者，應於判決送達後
20日內補提上訴理由書（須按他造人數附繕本）。
中　　華　　民　　國　　94　　年　 　8　　月　 11  　 日
    　　  　　　　　　　    　     書記官  蕭純純
